【裁判字號】    88,簡上,243
【裁判日期】    890322
【裁判案由】    拆屋還地
【裁判全文】
臺灣士林地方法院民事判決  八十八年度簡上字第二四三號
    上  訴  人  丁○○
                甲○○
    被上訴人    丙○○
    訴訟代理人  乙○○律師
右當事人間請求拆屋還地事件，上訴人對於中華民國八十八年八月二十六日本院士林
簡易庭八十八年度士簡字第一一五八號第一審判決提起上訴，本院判決如左：
    主  文
上訴駁回。
第二審訴訟費用由上訴人丁○○負擔三分之一，餘由上訴人甲○○負擔。
    事  實
甲、上訴人方面：
一、聲明：
（一）原判決廢棄。
（二）被上訴人在第一審之訴及假執行之聲請均駁回。
二、陳述：除與原審判決書所載者相同茲予引用外，補稱：
（一）被上訴人於民國六十七年十月三十日向訴外人周萬來買賣取得八里鄉○○里○
      段蛇子形小段二九七之三地號土地，並於七十五年十二月二十九日分出二九七
      之一四號土地即系爭土地；坐落系爭土地之三棟房屋之共牆部分，即鑑定圖所
      示A-B、D...E、B...E...G、G-H牆壁，乃周萬來與上訴人丁○○、甲○○於六
      十二年間協同興建，興建時並無越界建築糾紛，三戶比鄰而居多年；系爭土地
      後雖由被上訴人繼受取得，迄今共牆部分未曾移動。
（二）按土地所有人建築房屋逾越疆界者，鄰地所有人如知其越界而不即提出異議，
      不得請求移去或變更其建築物，民法第七百九十六條定有明文；又繼受取得因
      其權利係繼受而來，且權利人不得將大於其所有之權利，讓與他人，故在標的
      物上之一切負擔，均繼續存在，由取得人繼承之。系爭土地係被上訴人繼受取
      得，已如前述，則上訴人縱有越界建築，鄰地所有人知與不知越界，應就原權
      利人即周萬來個人之情事定之，而非就被上訴人個人之情事定之；如上所述，
      系爭共牆部分興建於被上訴人取得系爭土地之前，且為系爭土地之原所有權人
      周萬來及上訴人丁○○、甲○○協同興建，是共牆二分之一即係周萬來同意上
      訴人二人使用，則牆內一平方公尺、二平方公尺之越界土地自應推定周萬來亦
      已同意上訴人二人使用（高院六十三年法律座談會彙篇民事類提案第十九號結
      論），此項物上負擔自應由被上訴人繼受。是本件被上訴人請求上訴人拆屋還
      地殊無理由。原審未查及此，判令上訴人應拆屋還地，適用法律容有違誤。況
      本件越界糾紛係因中心樁偏差所致，且已逾十五年而罹於時效消滅，被上訴人
      自不得請求上訴人拆屋還地。
（三）又本件八里鄉龍源村龍形村一七號之一、一七號之二及一七號之三等三棟建物
      ，竣工多年，一七號之一、一七號之三除地面層外，均已加蓋至第三層樓，若
      逕予拆除，勢將損及全部建築物之經濟價值，對被上訴人所有一七號之二建物
      亦無甚利益，是被上訴人請求上訴人拆屋還地，對社會經濟殊為不利。因此，
      上訴人願依民法第七百九十六條但書規定，以公告現值加四成之價格（即同地
      段土地徵收補償金發放標準），購買越界部分之土地。
乙、被上訴人方面：
一、聲明：上訴駁回。
二、陳述：除與原審判決書所載者相同茲予引用外，補稱：
（一）本件上訴人主張其房屋係經被上訴人之前手周萬來同意，而使用系爭土地乙節
      ，純屬空言主張，迄未舉證以實其說；至於上訴人雖舉證人林天送為證，惟林
      天送與上訴人熟識多年，其證詞難免偏袒上訴人，況且林天送僅證稱兩造之房
      屋為其所建及翻修，而當時土地有無鑑界不清楚云云，其證詞亦不能證明被上
      訴人之前手周萬來同意上訴人使用系爭土地，或被上訴人明知越界建築而不即
      提出異議，明顯與本件無關，則上訴人之主張顯不可採。
（二）上訴人等既從未與被上訴人之前手協同興建系爭建物，亦未協同興建共牆，上
      訴人空言主張其與被上訴人之前手周萬來於六十二年間協同興建系爭建物，周
      萬來並與上訴人等興建共牆，同意上訴人使用系爭土地云云，迄未舉證以實其
      說，絕非實在。至於上訴人所提出之土地登記謄本、系爭房屋之稅籍證明書及
      土地所有權狀等，僅能說明兩造取得土地之時間、上訴人之系爭房屋課稅事實
      ，並無法證明上訴人與周萬來協同興建系爭房屋及共牆，亦無法證明周萬來同
      意上訴人使用系爭土地。反之，就上訴人所提出之稅籍證明書以觀，上訴人之
      系爭房屋原為一、二樓，惟於六十八、九年間重建為三樓，且一樓之面積均有
      所增加，益見上訴人前開主張明顯與事實不符，此參以上訴人在原審主張其所
      有之系爭房屋，均為上訴人自行興建，且不否認曾重新修建，更臻明確。
（三）次查土地所有人建築房屋逾越疆界者，鄰地所有人如知其越界而不即提出異議
      ，不得請求移去或變更其建築物，固為民法第七百九十六條前段所明定。惟主
      張鄰地所有人知其越界而不即提出異議者，應就此項事實負舉證之責任，此有
      最高法院四十五年台上字第九三一號判例足資參照。本件上訴人雖主張被上訴
      人之前手周萬來同意其越界興建系爭房屋，並協同興建共牆，則被上訴人應繼
      受前手權利之限制，而不得請求上訴人等拆屋還地云云。惟上訴人迄未舉證證
      明周萬來同意其使用系爭土地，且周萬來並未與上訴人協同興建系爭房屋，上
      訴人之系爭房屋與被上訴人之房屋間並無所謂之共牆存在，已如上述，此外上
      訴人復無法舉證周萬來早已知悉其越界建築，則上訴人之主張顯屬於法不合，
      而不足採。
（四）另查上訴人等主張其興建系爭房屋時，與原地主間並無界址糾紛之情事，且因
      中心樁偏離，產生誤差，始衍生本件越界建築之糾紛云云，惟上訴人所稱興建
      系爭房屋時無界址糾紛等語，純係空言主張，並未舉證以實其說，於法自不可
      採。縱認未曾發生界址糾紛，其亦係原地主不知上訴人越界建築所致。況且上
      訴人之現有系爭房屋均係事後重新修建，且面積均有所增加，益見該房屋係越
      界建築。又上訴人之房屋確實越界占用系爭土地，就此業經台北縣淡水地政事
      務所、台灣省政府地政處測量局鑑界明確在案，上訴人空言辯稱係因中心樁偏
      離，以致系爭土地面積產生誤差，並指摘地政機關鑑界不正確云云，於法自不
      足採。況且上訴人所謂中心樁偏離云云，業經監察院調查認定無中心樁偏離之
      事，就此有上訴人所提出之監察院函文在原審卷可稽，益見上訴人主張中心樁
      偏離云云，純係卸責之詞，顯屬無稽。
（五）又查已登記不動產所有人之回復請求權，無民法第一百二十五條消滅時效規定
      之適用，此有司法院大法官會議釋字第一０七號解釋足資參照。本件上訴人等
      主張其越界建築達十五年以上，被上訴人之請求權已時效消滅，而不得請求被
      上訴人拆屋還地云云，於法自屬無據。
（六）末查上訴人等另主張系爭建物已加蓋第三層樓，若逕予拆除，勢將損及全部建
      築物之經濟價值，對被上訴人所有十七號之二建物亦無甚利益，而其得依民法
      第七百九十六條但書規定購買系爭土地云云。惟上訴人之系爭房屋係接近樓梯
      之通道部分占用系爭土地，故拆除該占用部分並不減損系爭建物之價值。而被
      上訴人於系爭土地設攤營生，然因部分土地遭上訴人占用，以致妨害被訴人之
      設攤，迫使被上訴人必需占用人行道妨害交通，若上訴人等不拆屋還地顯嚴重
      影響被上訴人之謀生，是故本件拆屋還地並不影響上訴人等房屋之價值，卻對
      被上訴人殊為重要，況且被上訴人並無知悉越界建築而不即提出異議之情事，
      而與民法第七百九十六條但書之規定不符，上訴人所辯顯無可採。
（七）綜上所述，上訴人等確實無權占用被上訴人之系爭土地，而造成被上訴人之重
      大損害，原審判命上訴人應拆屋還地，於法並無違誤。上訴人等空言指摘原判
      決適用法律違誤云云，於法顯不足採。
    理  由
一、被上訴人於原審起訴主張：坐落台北縣八里鄉○○里○段蛇子形小段二九七之十
    四地號土地，為上訴人所有，詎上訴人未經被上訴人同意，亦無合法權源，竟於
    系爭土地搭蓋建物使用，其中上訴人丁○○占用如附圖所示之Ｂ部分面積一平方
    公尺，上訴人甲○○占用如附圖所示之Ａ部分面積二平方公尺，爰依民法第七百
    六十七條之規定請求上訴人拆屋還地。上訴人則以：其與被上訴人之前手周萬來
    於六十二年間協同興建系爭建物，興建當時無越界建築糾紛，被上訴人之前手周
    萬來並與上訴人等興建共牆，同意上訴人等使用系爭土地，則上訴人縱有越界建
    築，此項物上負擔自應由被上訴人繼受，是本件被上訴人請求上訴人拆屋還地，
    自無理由，又本件越界糾紛係因中心樁偏差所致，且已逾十五年而罹於時效消滅
    ，況拆屋還地對被上訴人無甚利益而不利於社會經濟等語置辯。
二、被上訴人主張坐落台北縣八里鄉○○里○段蛇子形小段二九七之十四地號土地，
    為其所有等情，業據被上訴人提出土地登記謄本影本在卷可按，且為上訴人所不
    爭，堪信為真。又如附圖Ａ、Ｂ部分所示土地上現有上訴人甲○○、丁○○所有
    之建物等情，亦經本院簡易庭會同台北縣淡水地政事務所人員及台灣省政府地政
    處測量局到場履勘無訛，並有勘驗筆錄、複丈成果圖、鑑定書及鑑定圖附卷可參
    ，而系爭越界建築之台北縣八里鄉龍形十七號之三及之一之建物所有人，分係上
    訴人甲○○、丁○○二人，有上訴人提出之建物所有權狀影本件附卷可稽，且為
    上訴人所不爭，應堪信為真實。足見被上訴人主張上訴人所有系爭房屋如附圖所
    示之Ａ、Ｂ部分占有被上訴人之土地等情，應堪認定。
三、被上訴人主張上訴人竟未經被上訴人同意，雇工修建其自有相鄰房屋時，擅自佔
    用系爭如附圖中Ａ、Ｂ之土地等語。上訴人則以：其與被上訴人之前手周萬來於
    六十二年間協同興建系爭建物，興建當時無越界建築糾紛，被上訴人之前手周萬
    來並與上訴人等興建共牆，同意上訴人等使用系爭土地，則上訴人縱有越界建築
    ，此項物上負擔自應由被上訴人繼受，是本件被上訴人請求上訴人拆屋還地，自
    無理由等語為辯。按土地所有人建築房屋逾越疆界者，鄰地所有人如知其越界而
    不即提出異議，不得請求移去或變更其建築物，固為民法第七百九十六條前段所
    明定。惟主張鄰地所有人知其越界而不即提出異議者，應就此項事實負舉證之責
    任（最高法院四十五年台上字第九三一號判例足資參照）。本件上訴人雖主張被
    上訴人之前手即已知悉本件越界建築情形，然為被上訴人所否認，而上訴人復未
    舉證證明該越界建築一事為被上訴人所明知，上訴人所辯已無足採。況上訴人就
    其與被上訴人之前手周萬來協同興建系爭建物、興建共牆乙節，同意上訴人使用
    系爭土地云云，迄未舉證以實其說，所述已難憑信，上訴人雖舉證人林天送為證
    ，然證人林天送僅證稱：兩造之房屋為其所建及翻修，而當時土地有無鑑界不清
    楚等語，其證詞亦不能證明被上訴人之前手周萬來同意上訴人使用系爭土地，或
    被上訴人明知越界建築而不即時異議。至於上訴人所提出之土地登記謄本、系爭
    房屋之稅籍證明書及土地所有權狀等，僅能說明兩造取得土地之時間、上訴人之
    系爭房屋課稅事實，並無法證明上訴人與周萬來協同興建系爭房屋及共牆，亦無
    法證明周萬來同意上訴人使用系爭土地。上訴人又辯稱本件越界建築係因中心樁
    偏離，以致系爭土地面積產生誤差，並指摘地政機關鑑界不正確云云，惟查上訴
    人所指中心樁偏離一事，業經監察院調查認定無中心樁偏離之事，有上訴人所提
    出之監察院函文在卷可稽，而上訴人亦未能舉證證明本件台北縣淡水地政事務所
    及台灣省政府地政處測量局之測量結果有何錯誤之處，上訴人空言抗辯，尚無可
    採。
四、按所有人對於無權占有或侵奪其所有物者，得請求返還之；對於妨害其所有權者
    ，得請求除去之，民法第七百六十七條定有明文。查系爭土地如附圖所示Ａ、Ｂ
    部分面積為二平方公尺、一平方公尺之房屋，為上訴人甲○○、丁○○所有已如
    前述，上訴人既未舉證證明有何正當權源占用系爭土地，從而被上訴人依所有權
    之作用，訴請上訴人就占用部分拆除建物交還土地，即屬有據。上訴人雖抗辯被
    上訴人之回復請求權已罹時效消滅，不得請求云云，然系爭土地屬已登記之不動
    產，並無消滅時效之適用（大法官會議釋字第一０七號解釋參照），其此抗辯顯
    無可採。又上訴人抗辯本件拆屋還地對被上訴人無甚利益而不利於社會經濟云云
    ，惟查，系爭土地於八十七年間之公告現值為每平方公尺新台幣（下同）二萬八
    千五百元，上訴人占用三平方公尺，即為八萬五千五百元，有淡水地政所地價證
    明書在卷足憑，且被上訴人亦稱其係欲收回作營業攤位用，自難認本件拆屋還地
    不符社會經濟。又上訴人辯稱其願意依民法第七百九十六條但書規定，以公告現
    值加四成之價格（即同地段土地徵收補償金發放標準），購買越界部分之土地云
    云，惟按，民法第七百九十六條所定僅係指鄰地所有人之忍受義務，亦即如鄰地
    所有人知其越界未即時提出異議時，得以相當價格請求土地所有人購買，是以本
    件上訴人自無此項請求權，其請求願以公告現值加四成之價格，購買越界部分之
    土地，亦難執為占有之合法權源，上訴人之抗辯，亦無足採。綜據上述，被上訴
    人訴求上訴人甲○○、丁○○拆除系爭土地之地上物並交還土地，為有理由，應
    予准許。原審准許被上訴人上開請求，洵屬正當，應予維持。上訴意旨仍執陳詞
    ，求為廢棄改判，為無理由，應予駁回。
五、本件事實已臻明確，兩造其餘主張陳述及所提之證據與判決結果均不生影響，本
    院爰不予一一論列，附此敘明。
據上論結，本件上訴為無理由，依民事訴訟法第四百三十六條之一第三項、第四百四
十九條第一項、第七十八條、第八十五條第一項但書，判決如主文。
中      華      民      國    八十九    年      三      月    二十二    日
                            臺灣士林地方法院民事第二庭
~B審判長法官  俞慧君
~B法      官  李玉卿
~B法      官  王俊雄
右為正本係照原本作成。
本判決不得上訴。
中      華      民      國    八十九    年      三      月    二十九    日
~B法院書記官  李育東


司法院資訊處製作；財團法人民間司法改革基金會備份。
